【裁判字號】    91,自,596
【裁判日期】    920107
【裁判案由】    詐欺
【裁判全文】
臺灣臺北地方法院刑事判決                          九十一年度自字第五九六號
    自  訴  人  甲○○  男  四.
    被      告  乙○○  男  四.
右列被告因詐欺案件，經自訴人提起自訴，本院判決如左：
    主  文
乙○○無罪。
    理  由
一、自訴意旨略以：被告乙○○意圖為自己不法之所有，於民國九十年五月間，經由
    自訴人之弟張棟樑介紹，自稱其係中華賓士新莊地區經理及桃竹苗地區豐田汽車
    經銷商董事長之子，乃持丙○○簽發，發票日分別為九十年七月十五日、九十年
    七月三十一日，面額各為新台幣（下同）一百二十萬元、八十萬元之支票二紙，
    向自訴人甲○○調現二百萬元，使自訴人陷於錯誤而同意借款，雙方約定支票發
    票日清償，詎屆期提示竟遭退票，嗣經協議改由被告簽發四張本票分期清償，惟
    本票到期仍未清償，因認被告涉犯詐欺罪嫌。
二、按犯罪事實，應依證據認定之，無證據不得推定其犯罪事實；又不能證明被告犯
    罪者，應諭知無罪之判決。刑事訴訟法第一百五十四條、第三百零一條第一項分
    別定有明文。又認定不利於被告之事實，須依積極證據，苟積極證據不足為不利
    於被告事實認定時，即應為有利於被告之認定更不必有何有利之證據；而所謂「
    積極證據足以為不利被告事實之認定」係指據為訴訟上證明之全盤證據資料，在
    客觀上以達於通常一般之人均不致於有所懷疑，而得確信被告確曾犯罪之程度，
    若未達到此一程度，而有合理懷疑之存在時，即無從為有罪之認定。最高法院三
    十年上字第八一六號、七十六年台上字第四九八六號分別著有判例。另刑法第三
    百三十九條第一項詐欺罪之成立，以意圖為自己或第三人不法所有，以詐術使人
    將本人或第三人之物交付為要件，所謂以詐術使人交付，必須被詐欺人因其詐術
    而陷於錯誤，若其所用方法，不能認為詐術，亦不致使人陷於錯誤，即不構成該
    罪。最高法院四十七年台上字第一四四八號亦有判例可資參照。
三、訊據被告乙○○堅決否認有何詐欺犯行，辯稱：我沒詐欺的意思，我是中華賓士
    汽車經銷商賓王汽車公司的總經理。我爸爸是桃、竹、苗地區豐田汽車經銷商的
    董事長。我是與自訴人弟弟認識，我在新竹有開發一個土地的案子，約在九十年
    年初約三、四月左右，我就向朋友借了二張票，一張八十萬元，一張一百二十萬
    元，我當初借票時，我也照會過，也沒退票，我才會跟證人借票，經由他弟弟介
    紹才向自訴人借款，後來是因為開發案時間拖延了很久，支票後來退票，自訴人
    要求我開本票給他。我也開了二百萬元本票給他，當時開票給他時，本來可以支
    付的，然因不景氣，才一直拖延，目前開發案還在繼續中，新竹縣政府通盤檢討
    一直沒有下來，並不是我要故意拖延。借來的錢是用在竹東開發上沒錯，如果內
    湖工地或竹東土地有開發完成，還錢沒問題。另外我有一批木材，我也希望給自
    訴人拿去銷售，但自訴人卻要以很低的價格售出，我覺得這樣對我損失很大，我
    先償還十萬元，我會儘快處理把錢還給自訴人等語。自訴人指稱：被告在九十年
    四、五月在台北市○○街與南京東路自訴人之弟張棟樑辦公室，經由張棟樑介紹
    ，被告是中華賓士在新莊思源路的經理，被告之父陳杭是豐田汽車桃竹苗地區總
    經銷的董事長，被告拿二張票共二百萬元，表示要週轉二、三個月，處理其內湖
    及新竹土地開發案子，如果內湖建照先下來，也會先還，縱使沒還錢，隨便給一
    台汽車也值二、三百萬元。借款時自訴人有去照會支票是沒問題，自訴人之弟亦
    稱二人是好朋友，被告家族也不錯，乃同意借給被告二百萬元，後來支票退票，
    在張棟樑辦公室碰到被告，被告亦稱要還錢，但都一直沒給，之後被告要求展期
    就開四張本票，到期後也沒兌現，自訴人純粹是好意，借錢給被告也沒有收利息
    ，而且是拿房子抵押貸款借給被告。自訴人完全信任被告，總覺得被告有能力還
    款而不還，自訴人懷疑二張支票是芭樂票，被告雖有提供木材出售還錢，但自訴
    人提出的價錢是市場行情，結果被告表示價格太低，被告至目前僅還款十萬元等
    語。證人即甲○○之弟張棟樑證稱：我大哥與被告在我南京東路辦公室後面湊巧
    碰面，被告要我問我大哥是否有錢可借，我就把被告背景告訴我大哥，前面一、
    二次我大哥沒錢，後來是因為他們不期而遇，被告也提到二個工地，一個是內湖
    ，一個是新竹工地，假如看那個工地先有著落，就先還錢。我介紹了被告的背景
    後，我大哥認為被告是企業的第二代，有誠意，我們有去瞭解確實有內湖、新竹
    二個工地，是被告做的沒錯。後來內湖工地建照九十年五月間有下來，被告與建
    設公司有簽契約，我知道內湖工地保證金原來有五千萬元，後來保證金只有一千
    五百萬元下來，其他的再分二期支付，至於資金如何調度，我不清楚。當時說假
    如票到期就讓票過，後來遭到退票，退票情形我也不清楚。我後來了解內湖工地
    ，是被告與被告弟弟合作，都是他弟弟在主導，我也不知道錢後來為何沒週轉過
    來等語。證人劉聰榮證稱：我開的是百花樓餐廳，我是老闆，支票是丙○○的，
    平常給我們餐廳在使用，是我借給被告的，被告是在去年跟我借支票，跟我講要
    週轉。票是我拿空白支票給被告開的。我票借給被告時，週轉雖不是很好，但還
    沒退票，我跟被告說票你要用就拿去用，後來週轉不靈才退票，餐廳也頂讓給別
    人等語。
四、經查：被告乙○○供述與自訴人甲○○、證人張棟樑、證人劉聰榮證述大致相互
    符合，復有支票暨退票理由單、本票、彰化銀行函暨丙○○支票帳戶往來明細、
    新竹土地買賣契約書、買賣價款支票、木材出貨明細等影本附卷可稽。次查：被
    告與其兄弟開發內湖及竹東土地案確有其事，業經自訴人之弟張棟樑查證無誤，
    亦有被告提出買賣契約書及付款支票影本可證。再據被告與新竹玻璃製造廠股份
    有限公司八十九年十一月二十四日、九十一年三月間簽訂買賣契約書所載，買賣
    金額約為二、三億元，已支付一億餘元，而該土地開發案原為保護區改為住宅區區徵收方式辦理，被告申請亦可改為市地重劃方式辦理，惟目前尚未經新
    竹縣政府核准等情，亦有申請函、新竹縣竹東鎮公所函、新竹縣政府函等影本可
    供佐證。又查：被告向自訴人借款二百萬元提出支票二張，自訴人於同意借款之
    時曾親自查證，並無退票成為拒絕往來戶，除自訴人指訴外，亦與證人劉錦榮證
    述相互符合，再向彰化銀行西松分行調取陳宏益支票帳戶往來明細，亦顯示該帳
    戶九十年五月二日之前雖有一次退票紀錄，惟至五月上旬始有多次退票罰款情形
    ，有該行九十一年九月十八日彰西松字第一六九九號函及交易往來明細附卷可稽
    。另查：被告向自訴人借款後，因週轉不靈而未還款，亦開立本票交付自訴人，
    雖因土地開發無法完成而未支付，惟被告亦積極提供木材供自訴人出售，然因價
    格問題而無法達成出售事宜，被告再籌措十萬元先償還自訴人。綜上以觀，被告
    並無施用詐術行為使自訴人陷於錯誤而交付借款，核與詐欺罪構成要件有間，本
    件純屬民事糾葛，宜循民事途徑解決。此外，復查無其他確切事證，足資證明被
    告確有詐欺犯行，既不能證明被告犯罪，自應為無罪之裁判。
五、依刑事訴訟法第三百四十三條、第三百零一條第一項，判決如主文。
中      華      民      國      九十二      年    一    月      七      日
                            臺灣台北地方法院刑事第九庭
                                          法  官  薛中興
右正本證明與原本無異。
如不服本判決，應於判決送達後十日內，向本院提出上訴狀（應附影本）。
                  書記官  王黎輝
中      華      民      國      九十二      年    一    月      七      日


司法院資訊處製作；財團法人民間司法改革基金會備份。
